【裁判字號】    92,上,29
【裁判日期】    920715
【裁判案由】    分配表異議之訴等
【裁判全文】
臺灣高等法院臺中分院民事判決  九十二年度上字第二九號
      上  訴  人  萬通商業銀行股份有限公司
      法定代理人  甲○○
      訴訟代理人  乙○○
      被  上訴人  丙○○
右當事人間分配表異議之訴等事件，上訴人對於中華民國九十一年十一月十九日臺灣
臺中地方法院九十一年度訴字第二０八一號第一審判決提起上訴，本院判決如左：
      主      文
上訴駁回。
第二審訴訟費用由上訴人負擔。
      事      實
甲、上訴人方面：
一、聲明：求為判決：(一)原判決廢棄。(二)右開廢棄部分請求確認被上訴人就黃秀沙所
    有座落台灣省台中縣太平市○○段二六六之一０五九地號土地及其上建物門牌台
    中縣太平市○○路二一四號之本金最高限額新台幣  (下同)貳佰萬元所擔保之抵
    押債權不存在。(三)被上訴人就台中地方法院九十年度執字第三一四二七號強制執
    行事件分配表所列第五次序第二順位抵押權優先債權部份，其債權原本分配金額
    均應予剔除，更正為零。(四)第一、第二審訴訟費用均由被上訴人負擔。
二、陳述：除與原判決記載相同者，茲引用之外，補稱：
    (一)被上訴人於原審答辯狀證一提出中國國際商業銀行轉帳證明四紙及本票二紙合
      計五百七十萬元，以佐證其與債務人黃秀沙之間，就系爭抵押權設定有借貸關
      係存在。然此僅係被上訴人與債務人黃秀沙間於八十九年間有金錢往來事實，
      尚不足以證明其確為九十年二月間設定系爭抵押權所擔保之債權。
    (二)上揭被上訴人所主張、提出銀行轉帳證明、本票等事證，竟顯與被上訴人於原
      審法院執行處九十一年五月廿七日陳報狀，陳稱設定系爭二百萬元抵押權之債
      權證明，為其提出「蔡承展」簽發與該抵押權「同數額」之二百萬元「本票」
      相左，益證被上訴人前後主張矛盾不實，惟原判決就此部分之攻擊防禦方法並
      未審酌。
    (三)系爭抵押權之擔保金額為二百萬元，設定日期為九十年二月廿七日，抵押債務
      人為黃秀沙。而被上訴人所提出銀行轉帳日期分別為八十九年四月廿八日、同
      年五月二日、五月九日，匯款金額合計五百四十萬元。而二紙本票之發票人為
      「蔡承展」及「黃秀沙」，票載金額合計為五百七十萬元，彼此間顯然均不相
      符。且倘加上被上訴人於原審執行處提出蔡承展九十年二月廿六日簽發之二百
      萬元本票，則被上訴人迄今所提出三紙本票金額竟高達七百七十萬元，亦與被
      上訴人提出之匯款證明有鉅額出入。故被上訴人先後提出之匯款證明、及三紙
      本票（原審二紙、原審法院執行處一紙），其債權債務關係往來時間、數額及
      本票發票人等，均難與系爭抵押權有任何部分吻合之處，顯係臨訟勾串製作，
      不得為系爭抵押權之債權證明文件，應無庸贅言。
    (四)再者，姑且不論被上訴人於原審執行處提出蔡承展所簽發二百萬元本票，而僅
      就前揭被上訴人於本件訴訟原審答辯狀所提出系爭抵押權之匯款、二紙本票等
      債權證明文件互相矛盾部分；其一，被上訴人八十九年四月廿八日、同年五月
      二日匯款金額合計為二百卅萬元，而被上訴人提出八十九年五月三日本票金額
      為二百五十萬元，其日期、數額彼此不相符合。其二，被上訴人八十九年五月
      五日、同年五月九日匯款金額合計為三百一十萬元，而被上訴人提出八十九年
      五月十日本票金額為三百廿萬元，彼此間亦不相符，則該匯款證明、本票等何
      以能作為系爭抵押權設定之債權證明文件？亦殊令人費解。況被上訴人就該借
      款，債務人究竟有無清償，其償還數額若干，利息如何計算等等，被上訴人均
      難以自圓其說，且未曾加以說明。
    (五)更甚者，依卷內抵押權設定契約書，其上並無任何相關債權債務關係之借款本
      金、利息、清償期等約定事項，則原判決何以能率斷系爭抵押權之設定，係為
      擔保債務人黃秀沙八十九年四、五月間之借款？又該匯款日期與本票發票月日
      相距僅一日至數日，焉有可能為擔保借款所簽發加計利息之本票？乃原審未加
      詳查，竟略謂「該本票之發票日確分別在匯款二百卅萬元、三百一十萬元之後
      ，而一般供擔保之本票常因加計利息之故高於實際交款金額所在多有」云云，
      其認事用法顯有重大違誤殊不待言。
    (六)另參卷內他項權利證明書、抵押權設定契約書，系爭抵押權設定之種類為最高
      限額抵押二百萬元，且未約定任何債權之清償期間及存續期間，則就該抵押權
      登記形式上觀之，被上訴人與抵押債務人於設定系爭最高限額抵押權時並無任
      何債權債務關係存在，且顯是為日後所發生之債務而設定擔保，否則被上訴人
      衡情豈有不將債權數額及清償期限、利息、違約金等事項約定載明之理？此亦
      有最高法院六十九年度台上字第一七四三號裁判要旨亦明揭：「所謂最高限額
      抵押權，係指對於將來發生之債權設定抵押權而言，其債權數額在決算前並不
      確定，於決算時所擔保之債權額以不逾最高限額為準，此與一般抵押權為現存
      一定數額之債權為擔保者有所不同。」。故被上訴人於原審所提出合計五百四
      十萬元之匯款及三紙共七百七十萬元本票等，姑不論是否存在，其均顯非系爭
      最高限額抵押權所擔保之債權至明。
    (七)如前所述，系爭最高限額抵押權並未載明其所擔保者為已發生之債權，且本件
      系爭抵押權所擔保之債權，究係是被上訴人九十一年五月廿七日向原審法院民
      事執行處陳報狀所提出蔡承展九十年二月廿六日二百萬元本票債權，抑或原審
      九十一年十月一日答辯狀提出八十九年四月、五月間合計五百四十萬元匯款，
      或合計五百七十萬元二紙本票等不明。上開債權債務關係，參卷內他項權利證
      明書、抵押設定契約書更無相關之記載，何以能率斷其即為系爭抵押權所擔保
      之債權？況該債權債務關係發生時間，均早於系爭九十一年二月廿七日所設定
      最高限額抵押權，其顯非屬前揭最高法院六十九年度台上字第一七四三號判決
      要旨所揭最高限額抵押權擔保者為「針對將來發生之債權」甚明。故被上訴人
      於原審書狀所提出系抵押權設定幾近一年前發生之債權文件，尚不足以為該抵
      押權之債權證明，亦至為灼然可見。乃原判決未經詳查，竟謂「當事人約定就
      基礎關係已生之現在債權，或其他已存在之特定債權為擔保者，並無不可」云
      云，亦顯與卷內他項權利證明書、抵押權設定契約書不符，更與最高法院明揭
      最高限額抵押權係為擔保「將來發生之債權」見解相左。
    (八)依本院向台中縣太平地政事務所所函調被上訴人丙○○與訴外人黃秀沙所有台
      中縣太平市○○段0000－0000地號土地，及建物門牌同縣市○○路二
      一四號房屋(太平市○○段０九一五一建號)，辦理設定系爭最高限額抵押權之
      相關全部文件。而該相關文件中之「土地登記申請書」並無約定一併就過去債
      權為擔保。揆諸最高法院八十四年台上字第一九六七號判例要旨明揭：「抵押
      權所擔保之債權，其種類及範圍，屬於抵押權之內容，依法應經登記，始生物
      權之效力，但如因內容過於冗長，登記簿所列各欄篇幅不能容納記載，可以附
      件記載，作為登記簿之一部分。因此關於最高限額抵押權所擔保之債權，雖未
      記載於土地登記簿，然於聲請登記時提出之最高限額抵押權設定契約書，有該
      項債權之記載者，此契約書既作為登記簿之附件，自為抵押權效力所及。」。
      故依前揭判決要旨本件被上訴人於地政機關所設定之抵押權之登記資料並無約
      定就所設定最高限額抵押之債權係包含過去之債權，職是本件被上訴人所主張
      之債權縱屬實在，亦屬過去之舊債權，而非屬本件最高限額抵押權之範疇。
    (九)被上訴人九十二年三月三日答辯狀二、(七)點，另援引最高法院六十九年台上字
      第一０九七號、七十一年台抗字第三０六號判例要旨，略謂最高法院並未否定
      得就已發生之債權設定最高限額抵押權云云。惟參前揭最高法院六十九年度台
      上字第一七四三號判決要旨，最高限額抵押權與一般抵押權係「現存一定數額
      之債權為擔保」不同，乃指「對於將來發生之債權額以不逾最高限額為準」。
      又最高限額抵押權固得就已發生之債權設定，惟須於設定最高限額抵押權之初
      ，即於特別約定事項中註明，否則最高限額抵押權與一般抵押權何異？且如前
      述說明，參本院向台中縣太平地政事務所調閱被上訴人丙○○與訴外人黃秀沙
      設定系爭抵押權之全部相關文件，已詳明渠等於設定系爭最高限額抵押權之初
      ，並無針對已經過去之債權為擔保。
    (十)本件退萬步言，縱認被上訴人於原審九十一年十月一日答辯狀提出匯款數額與
      本票彼此間矛盾符合之債權證明，係屬系爭抵押權所擔保之債權，然依前揭最
      高法院六十九年台上字第一七四三號裁判要旨所明揭，最高限額抵押權所擔保
      之債權數額在決算前並不確定，是被上訴人於原審提出之債權證明在決算前並
      不確定，最高限額抵押權效力尚未發生，則被上訴人主張分配系爭抵押債權二
      百萬元，顯無理由。況本件依強制執行法第一百一十三條準用同法第五十一條
      查封效力之規定，被上訴人與債務人黃秀沙於上訴人聲請假扣押執行後，縱有
      決算系爭抵押權所擔保之債權，然對上訴人不生效力，要不得主張優先受償分
      配。而被上訴人決算系爭於原審執行處提出蔡承展九十年二月廿六日簽發二百
      萬元之本票，係被上訴人與蔡承展間債權債務關係，被上訴人亦未曾提出其簽
      發本票之原因關係相關證明，且更與系爭抵押債務人黃秀沙無關，茲併敘明。
    (十一)綜上，被上訴人於原審民事執行處與民事庭所提出之債權證明文件，與系爭抵
      押權彼此間矛盾不符，故系爭抵押權所擔保之債權顯不存在。且觀本院向台中
      縣太平地政事務所函調被上訴人設定系爭抵押權相關卷宗資料，亦無約定併就
      過去現存之債權為擔保，故原審法院執行處將被上訴人所提出本票債權，列入
      製作分配表實屬不當，其債權原本二百萬元和分配金額二百萬元均應予以剔除
      ，更正為零。
三、證據：除援用第一審所提證據外，補提授信約定書及授信保證書、原審民事執行
    處九十一年五月卅日通知書及被上訴人陳報狀、九十一年六月六日聲明異議續狀
    及最高法院八十四年台上字第一九六七號判例要旨（以上均影本）等件為證，並
    聲請向台中縣太平地政事務所函調被上訴人與訴外人黃秀沙間辦理設定系爭最高
    限額抵押權之相關全部文件。
乙、被上訴人方面：
一、聲明：求為判決：(一)請求判決駁回上訴人之上訴。(二)第一、二審訴訟費用由上訴
    人負擔。
二、陳述：除與原判決記載相同者，茲引用之外，補稱：
    (一)查因被上訴人與第三人「黃秀沙」為姐弟，而第三人「蔡承展」為黃秀沙之夫
      ，因此，黃秀沙自八十九年四月起陸續向被上訴人調借現金，並非單純黃秀沙
      個人所需，實際上之借款人為黃秀沙與蔡承展二人。故被上訴人提出之三紙本
      票，有黃秀沙及蔡承展共同簽發者，亦有僅由蔡承展簽發者。是，上訴人僅一
      再言及被上訴人提出由蔡承展簽發之本票，不足證明與黃秀沙間有借貸關係存
      在，而置被上訴人以轉帳方式貸與黃秀沙現金，以及黃秀沙亦簽發有本票交付
      等情事不顧，顯係藉此轉移焦點，混淆本件事實。
    (二)又，誠如被上訴人於原審答辯狀中所稱，合計蔡承展與黃秀沙自八十九年四月
      起陸續向被上訴人借貸之金額約在七、八百萬左右。惟因被上訴人有時以現金
      交付，有時以電話轉帳方式貸予款項，且基於與第三人之親屬關係，並未於每
      次借款時均簽署有借據等文書證明，況第三人借款次數甚多，距今時日已久，
      要求被上訴人提出實際借款金額，著實不可能。況且被上訴人所提出之轉帳證
      明及第三人所簽發之三紙本票總計之數額雖非與實際借款金額絕對相符，然所
      差亦不大，且以第三人借款金額之大，縱有親屬關係，加計些許利息亦屬正當
      。是，由被上訴人提出之四紙轉帳證明及三紙本票，已足資證明被上訴人貸款
      予第三人確屬存在之事實，上訴人對被上訴人提出之債權證明文件未否認其真
      正，僅一再就實際借款金額與被上訴人提出之轉帳證明與本票之數額不符乙點
      為爭執，斷然推論被上訴人主張之債權並非系爭抵押權擔保之債權，卻始終未
      能提出支持其主張之任何證據或合理之推論，所為主張均屬空言推斷，毫無立
      論根據。
    (三)又，上訴人稱被上訴人於執行程序中僅執第三人蔡承展簽發之二百萬元本票乙
      紙主張系爭抵押權擔保之債權存在，而未持其他轉帳證明及其餘二紙本票主張
      債權存在，是認被上訴人前後所言不符，所提出之債權證明文件無法證明確有
      系爭債權存在。然如前所述，第三人向被上訴人借款為存在之事實，而前開二
      百萬元本票僅為借款之一部份，且系爭抵押權為最高限額抵押權，在最高限額
      範圍內，只要被上訴人對第三人確實有債權存在，均得主張之，並不限定特定
      之債權，此亦為最高限額抵押權之特色之一。況且被上訴人若非為使審理法院
      明瞭被上訴人與第三人間債權債務關係之真實情況，儘可不提出其他債權證明
      文件，而僅就二百萬元本票部分為主張，亦可達到相同之目的。況且黃秀沙將
      系爭抵押物設定抵押權予被上訴人時，其上已設定有第一順位抵押權。因此，
      縱被上訴人將抵押權設定金額提高，對被上訴人而言亦無任何實益，是故，被
      上訴人與第三人於設定系爭抵押權時，僅在系爭抵押物之殘餘價值範圍內為設
      定。因此，上訴人執此攻擊被上訴人所提出之證明文件，顯係明知無可攻擊被
      上訴人之合理事證，而提出此一毫無理由之理由。
    (四)再，上訴人主張被上訴人貸款予第三人之時日與系爭抵押權設定之時日不同，
      因此被上訴人主張之債權並非系爭抵押權擔保之債權。然查，並未有任何法律
      規定擔保物權之設定時點與其所擔保之債權發生時點相同。況依一般社會通念
      ，擔保物權之設定，多因債務人無資力，或債權成立後債務人之債信發生問題
      ，債權人為保障自身權益，始要求債務人提供擔保物設定擔保。亦即，擔保物
      權之設立或發生時點可在其所擔保之債權發生前、同時或之後，此完全端視債
      權人與債務人之約定或債務人之債信而定，並非謂擔保物權設定在其所擔保之
      債權之後，即可認二者間無關聯。因此，重要者應在於擔保物權所擔保之債權
      是否確實存在。如前所述，被上訴人對第三人確實存有系爭擔保物權所擔保之
      債權，而上訴人至今除空言被上訴人之債權不存在外，並未盡舉證之責，提出
      任何資料推翻被上訴人之主張或證明其主張可信。
    (五)又，上訴人主張被上訴人提出之轉帳證明僅能證明與債務人黃秀沙間於八十九
      年間有金錢往來事實，尚不足以證明其確為系爭抵押權所擔保之債權。惟如前
      所述，被上訴人對第三人黃秀沙及蔡承展確有系爭借款債權存在，且如第三人
      已清償全部借款或系爭債權已消滅，何以被上訴人還持有第三人簽發之三紙本
      票？又，在被上訴人與第三人間無其他債權債務關係存在下，系爭抵押權若非
      為系爭債權而設定，則係為何而設定？如上訴人欲推翻被上訴人之主張請提出
      合理之證據及推斷！
    (六)又上訴人稱：被上訴人所提出由蔡承展簽發之貳佰萬元本票，不能證明此項債
      權與系爭抵押權設定義務人黃秀沙有關，且懷疑被上訴人所提出之債權證明係
      臨訟編造。然依民法第八百六十條之規定：「稱抵押權者，謂對於債務人或第
      三人不移轉占有而供擔保之不動產，得就其賣得價金受清償之權。」可得知，
      抵押權設定之義務人並不以實際債務人為限，亦得由第三人提供抵押物供債務
      人設定抵押予債權人，此在實際債務人無資力或債信有問題之情況下尤為常見
      ，更為金融界所慣用保障債權之做法。是就本件第三人黃秀沙與蔡承展之關係
      而論，即使借款之債務人確為蔡承展，但基於其與黃秀沙間之關係，由黃秀沙
      提供所有系爭抵押物供蔡承展設定抵押予被上訴人，亦屬合情合理之事，只要
      抵押物所有人黃秀沙同意，當無不可之理。
    (七)末按，上訴人爰引最高法院六十九年度台上字第一七四三號判決：「所謂最高
      限額抵押權，係指對於將來發生之債權設定抵押權而言，其債權數額在決算前
      並不確定，於決算時所擔保之債權額已不逾最高限額為準，此與一般抵押權為
      現存一定數額之債權為擔保者有所不同。」，稱被上訴人於原審所提出合計伍
      佰肆拾萬元之匯款及三紙共柒佰柒拾萬元之本票，均非系爭最高限額抵押權所
      擔保之債權。按最高法院六十九年台上字第一○九七號判例：「所謂最高限額
      之抵押契約，係指所有人提供抵押物，與債權人訂立在一定金額之限度內，擔
      保現在已發生及將來可能發生之債權之抵押權設定契約而言。此種抵押權所擔
      保之債權，除訂約時已發生之債權外，即將來發生之債權，在約定限額之範圍
      內，亦為抵押權效力所及。．．．」。又最高法院七十一年台抗字第三○六號
      判例：「抵押權人聲請拍賣抵押物，在一般抵押，因必先有被擔保之債權存在
      ，而後抵押權始得成立，故祇須抵押權已經登記，且登記之債權已屆清償期而
      未受清償，法院即應准許之。惟最高限額抵押權，抵押權成立時，可不必先有
      債權存在，縱經登記抵押權，因為登記已有被擔保之債權存在，如債務人或抵
      押人否認已先有債權存在，或於抵押權成立後，曾有債權發生，而從抵押權人
      提出之其他文件為形式上之審查，又不能明瞭是否有債權存在，法院自無由准
      許拍賣抵押物。」。由上開二判例可知，最高限額抵押權係就抵押權設定前已
      發生之債權以及設定後將來可能發生債權預定一最高限額，而以抵押物擔保之
      特殊抵押權，其與一般抵押權之不同，乃其仍對將來發生之債權在最高限額內
      亦發生擔保之效力，非謂對於已發生之債權不得設定最高限額抵押權。因此，
      上訴所爰引最高法院六十九年台上字第一七四三號判決係僅就最高限額抵押權
      與一般抵押權之不同處為闡述，並未否定得就已發生債權設定最高限額抵押權
      。上訴人斷章取義，曲解最高法院見解，則其因此而為之推斷，諸如：系爭最
      高限額抵押權並未記載其所擔保者為已發生之債權、被上訴人所提出之債權之
      發生時點均早於系爭最高限額抵押權設定時點，是被上訴人所提出之債權並非
      系爭最高限額抵押權擔保之債權，而提出之債權證明文件尚不足以為系爭抵押
      權之債權證明等等抗辯，均因此而失其立論根據，顯不足採。
    (八)至最高法院八十四年台上字第一九六七號判例係為因應最高限額抵押權之設定
      於實務上雖予肯認，然在登記之作業上仍與物權法定原則似生齟齬，所為不得
      不之解釋，換言之，只要當事人曾於抵押權設定契約書上曾有最高限額之約定
      ，於抵押權人行使抵押權時確有債權之存在，均應認為最高限額抵押權所擔保
      。此觀土地登記作業用之抵押權設定契約書並無須就抵押權擔保債權種類及範
      圍加以記載之欄位及登記實務上並無須就此於抵押權設定契約書上有無記載加
      以審核，縱無記載仍予登記，亦應得相同解釋，方為的論。
    (九)綜上所述，被上訴人提出之轉帳證明及由第三人簽發之本票已足資證明被上訴
      人對第三人之債權存在，且該項借款債權確為系爭抵押權擔保之債權，如上訴
      人在無法否定被上訴人提出之債權文件之真正下，欲推翻被上訴人提出之主張
      ，則應依民事訴訟法第二百七十七條之規定，盡其舉證之責。退萬步言之，上
      訴人爭執被上訴人對黃秀沙之債權均係於最高限額抵押權設定前所生之舊債權
      ，非為系爭最高限額抵押所擔保，惟查被上訴人於系爭最高限額抵押設定後，
      仍陸續以電話轉帳，貸與黃秀沙計2,740,656元 ，此借款債權應係於設定後新
      發生無誤，則被上訴人就此主張權利，應仍係合法行使。請賜准駁回上訴人之
      上訴。
三、證據：除援用第一審所提證據外，補提抵押權設定契約書空白表格乙紙（登記用
    ）、電話銀行轉帳證明書乙紙為證。
丙、本院依職權調閱臺灣臺中地方法院九十年度執字第三一四二七號強制執行事件全
    卷，並依上訴人聲請向台中縣太平市地政事務所函調系爭最高限額二百萬元抵押
    權設定時所附之申請書等所有相關資料。
      理      由
一、本件上訴人主張訴外人君良公司邀同蔡承展及黃秀沙為連帶保證人，約定於一億
    元範圍內對君良公司所負債務願連帶負全部償付責任。嗣君良公司於八十九年八
    月三十一日起陸續向上訴人借款共計十八筆，金額合計一千一百零六萬九千元，
    上開借款於九十年一月二十七日起陸續到期，迭經上訴人催討均未清償。嗣上訴
    人接獲本院民事執行處通知，始知悉本院九十年度執字第三一四二七號執行標的
    即黃秀沙所有坐落台灣省台中縣太平市○○段二六六之一０五九地號土地及其上
    建物門牌號碼台中縣太平市○○路二一四號之房屋（下稱系爭房地），業於九十
    年二月二十七日設定第二順位最高限額抵押權二百萬予被上訴人（下稱系爭抵押
    權）。該設定抵押權之時間，距上開已屆期而黃秀沙應負之保證債務僅相隔一個
    月，且被上訴人提出於執行法院之債權憑證即面額二百萬元、發票日九十年二月
    二十六日之本票一紙，發票人為蔡承展，並非系爭抵押權設定義務人黃秀沙，不
    能證明黃秀沙與被上訴人間有借貸關係；又該本票之發票日期，係抵押權設定日
    期（九十年二月二十七日）之前一天，被上訴人與債務人黃秀沙間復為姐弟關係
    ，足證被上訴人與債務人黃秀沙間並無任何該抵押權所擔保之債權存在，至被上
    訴人於原審所提出之轉帳證明及本票，其日期均在系爭抵押權設定之前，而系爭
    抵押權就擔保過去已發生之債權復未經登記，是以上開債權債務關係當非系爭抵
    押權所擔保之範圍。故原審法院執行處將之列入製作分配表顯屬不當，其債權原
    本二百萬元和分配金額二百萬元均應予以剔除，爰請求判決如上訴聲明所示。
二、被上訴人則以其與黃秀沙間確有債權債務關係，黃秀沙積欠伊約七、八百萬，有
    銀行匯款紀錄及本票等可證，抵押債權確屬存在，執行處所製分配表並無不妥，
    請求駁回上訴人之上訴等語置辯。
三、按民事訴訟法第二百四十七條，所謂即受確認判決之法律上利益，係指因法律關
    係之存否不明確，致原告在私法上之地位，有受侵害之危險，而此項危險得以對
    於被告之確認判決除去之者而言，故確認法律關係存在或不存在之訴，苟具備前
    開情事，即得謂有即受確認判決之法律上利益，縱其所求確認者，為他人間之法
    律關係，亦非不得提起。本件被上訴人就訴外人黃秀沙所有之系爭房地有無抵押
    債權與否不明確，影響上訴人之債權得否受償，致上訴人在私法上之地位，有受
    侵害之危險，對於被上訴人有以確認判決除去此項危險之必要，故上訴人提起本
    件，有即受確認判決之法律上利益；次按對於執行標的物有擔保物權或優先受償
    權之債權人，不問其債權已否屆清償期，債權人有無聲明參與分配，執行法院應
    就已知之債權及其金額列入分配；又債權人或債務人對於分配表所載各債權人之
    債權或分配金額有不同意者，得向執行法院聲明異議，執行法院認異議為正當，
    而到場之債務人及有利害關係之他債權人不為反對之陳述或同意者，應即更正分
    配表而為分配，異議未依前開規定終結者，為異議之債權人或債務人即得向執行
    法院對為反對陳述之債權人或債務人提起分配表異議之訴，此觀八十五年十月十
    一日修正公布施行之強制執行法第三十四條第二項、第三項、第三十九條第一項
    、第四十條第一項、第四十一條第一項規定自明，而依同法第一百四十一條規定
    ，已開始強制執行之事件，視其進行程度，應依修正後所定程序終結之。上訴人
    因被上訴人之參與分配，致有一百零九萬三千八百十八元之不足分配額，有原審
    法院民事執行處執行金額計算書分配表影本一份在卷可稽（原審卷第九頁），是
    以上訴人係就分配表所載被上訴人之債權及分配金額表示不同意而聲明異議，因
    本件分配程序尚未終結，而執行法院復未依其異議而更正分配表重行分配，揆諸
    前揭說明，被上訴人自可提起本件分配表異議之訴，先予敘明。
四、上訴人主張訴外人君良公司前邀同黃秀沙為連帶保證人，約定於一億元範圍內對
    君良公司所負債務負連帶清償責任，嗣君良公司於八十九年八月三十一日起陸續
    向上訴人借款共計十八筆，金額合計一千一百零六萬九千元，上開借款於九十年
    一月二十七日起陸續到期，迭經上訴人催討均未清償。而黃秀沙所有之系爭房地
    於九十年二月二十七日設定第二順位最高限額抵押權二百萬元予被上訴人，嗣系
    爭房地經原審法院九十年度執字第三一四二七號執行拍賣，業經作成分配表，被
    上訴人以第二順位抵押權人獲分配二百萬元，惟被上訴人提出之債權證明為發票
    人蔡承展簽發之本票，上訴人對該分配表不服聲明異議，經執行通知應提起本件
    分配表異議之訴之事實，業據上訴人提出原審法院民事執行處九十一年四月三十
    日通知書及分配表各一份、原審法院民事執行處九十一年六月七日通知函文一份
    、原審法院九十年度訴字第八０三號判決及確定證明書各一份、土地及建物謄本
    各一份、本票一紙等影本為證（原審卷第八至二十二頁），復經本院調閱原審法
    院民事執行處九十年度執字第三一四二七號執行卷宗查閱無誤，且為被上訴人所
    不爭執，堪認屬實。被上訴人僅以本件訴外人黃秀沙確實積欠伊款項，有抵押債
    權存在等語置辯。是本件所應審究者，乃為被上訴人與訴外人黃秀沙間究有無抵
    押債權存在？
五、按當事人主張有利於己之事實者，就其事實有舉證之責任。民事訴訟法第二百七
    十七條定有明文。且按主張法律關係存在之當事人，僅須就該法律關係發生所須
    具備之特別要件，負舉證之責任，至於他造主張有利於己之事實，應由他造舉證
    證明（最高法院四十八年度臺上字第八八七號、判例參照）。按金錢借貸契約，
    乃屬要物契約，自應由貸與人就交付金錢之事實先為舉證。查被上訴人抗辯其與
    黃秀沙間確有借貸關係，借款業已交付黃秀沙收迄乙節，業據其分別於原審法院
    執行處提出二百萬元本票影本一紙、在一審程序中提出中國國際商業銀行太平分
    行出具之電話銀行轉帳證明書影本四份（內容記載被上訴人分別於八十九年四月
    二十八日、同年五月二日、五月五日、五月九日利用該電話銀行轉帳二百萬元、
    三十萬元、三百萬元、十萬元至黃秀沙之帳戶）及發票人黃承展、黃秀沙、發票
    日各為八十九年五月三日、五月十日，面額分別為二百五十萬元、三百二十萬元
    整之本票影本二紙為證，再於本院言詞辯論時提出中國國際商業銀行太平分行出
    具之電話銀行轉帳證明書影本一份為證（本院卷第一一九頁，內容記載被上訴人
    分別於九十年三月七日、同年月十二日、十三日、十五日及十九日利用該電話銀
    行轉帳五十六萬七千六百零二元、八十七萬五千二百七十九元、十八萬五千元、
    五十萬元、三十三萬二千一百元及二十八萬零六百七十五至黃秀沙之帳戶），上
    訴人對上開銀行出具之轉帳證明書之真正亦不爭執（原審卷第六十四頁、本院卷
    第一一一頁），足認被上訴人確曾匯交款項予訴外人黃秀沙；再參以訴外人黃秀
    沙復於九十年二月二十七日將其名下所有之系爭房地，設定第二順位最高限額抵
    押權二百萬元予被上訴人，此為兩造不爭執之事實，並有土地及建物登記謄本影
    本在卷可稽（原審卷第十八至二十一頁），而原審法院民事執行處九十年度執字
    第三一四二七號執行程序實行分配時，被上訴人以第二順位抵押權人參與分配，
    分配款項二百萬元，債務人黃秀沙對此亦未表示異議等情，足認被上訴人抗辯其
    與黃秀沙間有借貸關係，並已交付借款予黃秀沙，抵押債權確屬存在乙節，並非
    無憑。被上訴人就其抗辯之事實，既已提出相當之證明，上訴人仍否認之，依舉
    證責任分配原則，自應由上訴人就其主張上開金額並非借貸款項及上開款項並非
    系爭抵押權所擔保之範圍負舉證責任。經查：
（一）系爭抵押權依登記簿謄本所載（原審卷第十九頁），權利人為被上訴人，設定
      義務人為訴外人黃秀沙，債務人亦為黃秀沙一人，而被上訴人於原審法院執行
      處所提出之本票之發票人係訴外人蔡承展，有本票影本一紙在卷可稽（原審卷
      第二十二頁），該本票債權之債務人係訴外人蔡承展，當非系爭抵押權所擔保
      之債權甚明，此部分上訴人所主張堪以採信。
（二）按最高法院八十四年台上字第一九六七號判例要旨明揭：「抵押權所擔保之債
      權，其種類及範圍，屬於抵押權之內容，依法應經登記，始生物權之效力，但
      如因內容過於冗長，登記簿所列各欄篇幅不能容納記載，可以附件記載，作為
      登記簿之一部分。因此關於最高限額抵押權所擔保之債權，雖未記載於土地登
      記簿，然於聲請登記時提出之最高限額抵押權設定契約書，有該項債權之記載
      者，此契約書既作為登記簿之附件，自為抵押權效力所及。」。又按最高限額
      抵押權所擔保者，以將來不特定之債權為常；其並就當事人間之基礎關係所生
      之現在債權，或其他已存在之特定債權為擔保者，雖無不可，惟須當事人就此
      項特約擔保有所約定始可（最高法院八十六年度台上字第三００二號判決參照
      ）。本件被上訴人雖提出中國國際商業銀行太平分行出具之八十九年四月二十
      八日、同年五月二日、五月五日、五月九日電話銀行轉帳證明書影本四份及面
      額分別為二百五十萬元、三百二十萬元整之本票影本二紙（原審卷第五十二至
      五十六頁），以資證明確有匯款予訴外人黃秀沙之事實，然經本院向台中縣太
      平地政事務所函調被上訴人丙○○與訴外人黃秀沙所有台中縣太平市○○段０
      二六六之一０五九地號土地，及建物門牌同縣市○○路二一四號房屋（太平市
      ○○段九一五一建號），辦理設定系爭最高限額抵押權之相關全部文件。而該
      相關文件中之「土地登記申請書」及所附之抵押權設定契約書（本院卷第六十
      四至七十頁），均無約定一併就過去債權為擔保。是以揆諸上開最高法院八十
      四年台上字第一九六七號判例要旨，本件被上訴人雖曾於系爭抵押權設定之前
      ，匯款予訴外人黃秀沙，然因其等於設定系爭最高限額抵押權之初，並無約定
      及登記針對已經過去之債權為擔保，故被上訴人所主張上開二百五十萬元及三
      百二十萬元之本票債權即難認為本件系爭抵押權所擔保之債權。
（三）被上訴人於本院復提出中國國際商業銀行太平分行出具之九十年三月七日、同
      年月十二日、十三日、十五日及十九日分別利用該電話銀行轉帳五十六萬七千
      六百零二元、八十七萬五千二百七十九元、十八萬五千元、五十萬元、三十三
      萬二千一百元及二十八萬零六百七十五至黃秀沙帳戶之電話銀行轉帳證明書影
      本一份（本院卷第一一九頁），以資證明被上訴人於系爭抵押權設定後，亦陸
      續借款予訴外人黃秀沙共二百七十四萬零六百五十六元一情，上訴人對上開匯
      款之事實亦不爭執，且參諸被上訴人於原審法院執行處以抵押債權人身分參與
      分配時，該執行案件之債務人即訴外人黃秀沙並未表示異議，堪認被上訴人確
      為訴外人黃秀沙之債權人，而上開債權債務關係既係成立於系爭最高限額抵押
      權設定登記之後，依最高限額抵押權係擔保將來發生之債權之常態，應認被上
      訴人所主張上開九十年三月七日以迄同年月十九日之借款債權，係系爭抵押權
      所擔保之債權一情堪予憑採；雖系爭抵押權之設定金額僅最高限額二百萬元，
      然被上訴人陳稱因系爭房地前已設定第一順位抵押權，故僅於房屋之剩餘價值
      內設定第二順位抵押權，而查系爭房地確於八十一年間即已設定第一順位本金
      最高限額抵押權二百五十萬元予訴外人台灣中小企業銀行股份有限公司，有系
      爭房地之登記謄本在卷可稽，是被上訴人於衡量系爭房地之設定情狀，且被上
      訴人與訴外人即債務人黃秀沙係姐弟關係，應較不計較是否能足額取償，是以
      事後借予高於最高限額抵押權設定範圍之金額，亦非絕無可能，尚難因借款之
      金額過高即認非系爭抵押權所擔保之債權；又上開九十年三月七日以迄同年月
      十九日之匯款金額或有個位數字，然借貸當事人間即被上訴人與訴外人黃秀沙
      既均認為其係借款（訴外人黃秀沙於原審執行處並未爭執被上訴人對其擁有系
      爭抵押權所擔保之債權），而上訴人復未能舉證證明被上訴人與訴外人黃秀沙
      間之匯款係出於借貸以外之原因，是上訴人主張上開借款並非本於借貸關係云
      云，即非可採。
六、上訴人復主張依最高法院六十九年台上字第一七四三號裁判要旨所明揭，最高限
    額抵押權所擔保之債權數額在決算前並不確定，是被上訴人所提出之債權證明在
    決算前並不確定，最高限額抵押權效力尚未發生，則被上訴人主張分配系爭抵押
    債權二百萬元，顯無理由。況本件依強制執行法第一百一十三條準用同法第五十
    一條查封效力之規定，被上訴人與債務人黃秀沙於上訴人聲請假扣押執行後，縱
    有決算系爭抵押權所擔保之債權，然對上訴人不生效力，要不得主張優先受償分
    配云云，然按依法對於執行標的物有擔保物權或優先受償權之債權人，不問其債
    權已否屆清償期，應提出其權利證明文件，聲明參與分配。執行法院於有第一項
    或第二項之情形時，應通知各債權人及債務人。強制執行法第三十四條第二項、
    第五項規定甚明。是以原審法院執行處於執行程序中通知被上訴人並列入分配，
    再請其提出債權證明文件，於法並無違誤，此並無經被上訴人與黃秀沙決算之必
    要；又按實施查封後，債務人就查封物所為移轉、設定負擔或其他有礙執行效果
    之行為，對於債權人不生效力，固為強制執行法第五十一條第二項所明定，然此
    係指債務人有礙執行效果之行為而言，本件訴外人黃秀沙於遭查封之後，並無任
    何有礙執行效果之行為，純為執行法院依強制執行法規定所為對第二順位抵押債
    權人所為之通知、列入分配等行為，尚與債務人行為無涉，是以上訴人以此主張
    被上訴人不得優先受償云云，尚屬無據。
七、綜上所述，被上訴人業已舉證証明其於系爭第二順位抵押權存續期間內，對訴外
    人黃秀沙確有超過二百萬之債權存在，亦即於本件系爭房地實行抵押權拍賣抵押
    物時，有該被擔保之債權存在，則原審法院九十年度執字第三一四二七號強制執
    行事件，被上訴人以第二順位抵押債權分得分配款二百萬元，並無違誤。從而，
    本件上訴人主張系爭抵押權所擔保之債權不存在，為不足採，被上訴人抗辯對訴
    外人黃秀沙確有系爭抵押權所擔保之債權存在尚屬可信。是則上訴人執此主張訴
    請確認抵押債權不存在，及請求原審法院九十年度執字第三一四二七號強制執行
    事件分配表所列第五次序第二順位抵押權優先債權部份，其債權原本分配金額均
    應予剔除更正為零云云，自屬無據，不應准許。原審為上訴人敗訴之判決，理由
    雖有不同，結論並無二致。上訴意旨指摘原判決不當，求予廢棄改判，為無理由
    ，應予駁回。
八、本件事證已臻明確，兩造其餘攻擊防禦方法，本院審認結果認與判決不生影響，
    爰不一一論述，並予敘明。
據上論結，本件上訴為無理由，依民事訴訟法第四百四十九條第一項、第七十八條，
判決如主文。
中      華      民      國    九十二    年      七      月     十五     日
~B1民事第二庭審判長法  官  童有德
~B2                法  官  黃永泉
~B3                法  官  蔡秉宸
右為正本係照原本作成。
如對本判決上訴，須於收受判決送達後二十日內向本院提出上訴書狀，其未表明上訴
理由者，應於提出上訴後二十日內向本院提出上訴理由書（須按他造人數附具繕本）
，並繳納送達用雙掛號郵票拾份（每份拾肆元）。
上訴時應提出委任律師或具有律師資格之人之委任狀；委任有律師資格者，另應附具
律師及格證書及釋明委任人與受任人有民事訴訟法第四百六十六條之一第一項但書或
第二項（詳附註）所定關係之釋明文書影本。
~B                書記官  蕭玉真
中      華      民      國    九十二    年      七      月     十七     日
附註：
民事訴訟法第四百六十六條之一（第一項、第二項）
對於第二審判決上訴，上訴人應委任律師為訴訟代理人。但上訴人或其法定代理人具
有律師資格者，不在此限。
上訴人之配偶、三親等內之血親、二親等內之姻親，或上訴人為法人、中央或地方機
關時，其所屬專任人員具有律師資格並經法院認為適當者，亦得為第三審訴訟代理人
。
                                                                        Ｈ


司法院資訊處製作；財團法人民間司法改革基金會備份。
